臺灣高雄地方法院刑事判決　　　　　　　　　　　　　九十三年度易字第二八三號
　　公　訴　人　臺灣高雄地方法院檢察署檢察官
　　被　　　告　乙○○
右被告因妨害兵役案件，經檢察官聲請以簡易判決處刑（九十二年度偵字第二五三一
三號），本院高雄簡易庭認不宜逕以簡易程序審結，改依通常程序審理，本院判決如
左：
    主  文
乙○○無罪。
    理  由
一、公訴意旨略以：被告乙○○係後備軍人，於民國九十一年十二月四日遷移居住在
    高雄縣鳳山市○○○路四七二號戶籍地址，竟意圖避免點閱召集，於不詳時間，
    遷移居住處所，無故不依規定申報，經高雄縣後備司令部於九十二年六月二十七
    日（聲請書誤載為九十二年十月一日）發布「仁愛六四○一號點閱召集令（召集
    令編號○○三二號）」，命被告應於九十二年八月七日上午八時許，前往屏東縣
    屏東市○○路三三○號屏地空軍四三九聯隊報到，並委請高雄縣政府警察局鳳山
    分局五甲派出所，指派警員傅恒貴於九十二年八月六日，將上揭點閱召集令送達
    至前揭被告之戶籍地址而無法送達，因認被告涉犯妨害兵役治罪條例第十條第三
    項、第一項第三款之後備軍人居住處所遷移，無故不依規定申報，致使點閱召集
    令無法送達罪。
二、按犯罪事實應依證據認定之，無證據不得認定犯罪事實。又按不能證明被告犯罪
    者，應諭知無罪之判決，刑事訴訟法第一百五十四條第二項、第三百零一條第一
    項分別定有明文。再按事實之認定，應憑證據，如未能發現相當確實證據，或證
    據不足以證明，自不能以推測或擬制之方法，以為裁判之基礎，最高法院著有四
    十年臺上字第八六號判例可資參照。復按刑事訴訟法第一百六十一條已於九十一
    年二月八日修正公布，其第一項規定：檢察官就被告犯罪事實，應負舉證責任，
    並指出證明之方法，因此，檢察官對於起訴之犯罪事實，應負提出證據及說服之
    實質舉證責任，倘其所提出之證據，不足為被告有罪之積極證明，或其指出證明
    之方法，無從說服法院以形成被告有罪之心證，基於無罪推定之原則，自應為被
    告無罪判決之諭知（最高法院九十二年臺上字第一二八號判決參照）。末按妨害
    兵役治罪條例第十條第一項規定：後備軍人意圖避免召集處理有下列行為之一者
  ，處一年以下有期徒刑、拘役或科新臺幣九萬元以下罰金：一、離營歸鄉無故不
    依規定報到，或重複申報戶籍者。二、拒絕依規定調查，或體格檢查不到者。三
    、居住處所遷移，無故不依規定申報者。同條第三項規定：後備軍人犯第一項之
    罪或國民兵犯前項之罪，致使召集令無法送達者，以意圖避免召集論；分別依第
    五條或第六條科刑。
三、本件公訴人認被告涉犯前揭犯行，無非係以：高雄縣團管區列管後備軍人行方不
    明遷出未報移送法辦年籍表、點閱召集令暨回執各一份，為其論據。訊據被告堅
    詞否認有何公訴人所指之犯行，並辯稱：伊戶籍原設在高雄縣鳳山市○村街四十
    三巷十一號伊友人住處，後來伊朋友去大陸，伊朋友之父親將該屋出租給他人，
    並將伊戶籍遷出，但沒有通知伊，伊不知道戶籍遷出等語。
四、經查：
（一）本案公訴人認被告涉犯妨害兵役案件，係以：被告係後備軍人，又於九十一年
      十二月四日，遷移居住於高雄縣鳳山市○○○路四七二號，嗣於不詳時間遷移
      他處，未依規定申報居住地點，致點閱召集令無法送達。
（二）被告乙○○原居住設籍在高雄縣鳳山市○○里○村街四十三巷十一號，於九十
      年六月間，遷出上開處所，無故不依規定申報，亦未辦理戶籍遷移，致使高雄
      市後備司令部所發指定其應於九十一年八月二十八日上午八時，前往屏東市○
      ○路三百三十號屏東基地報到，由高雄縣警察局五甲派出所員警李澤宜於九十
      一年八月十七日送達前開點閱召集令予乙○○，惟因被告乙○○未居住在戶籍
      地而無法送達等情，業經本院高雄簡易庭於九十二年十一月七日，以九十二年
      度簡字第四一０一號判處拘役二十日在案，此有前揭判決書一份在卷可稽。
（三）惟被告之戶籍原登記在高雄縣鳳山市○村街四三巷十一號，然實際並未居住該
      處，嗣該屋所有權人陳榮和以被告所在不明為由，申請將被告之戶籍遷出，經
      高雄縣鳳山市第二戶政事務所依戶籍法等相關規定，於九十一年十二月四日，
      逕將被告之戶籍遷至該所（即高雄縣鳳山市○○○路四七二號四樓）等事實，
      有高雄縣鳳山市第二戶政事務所九十三年二月五日鳳二戶字第０九三００００
      六三一號函暨檢附之申請書等資料在卷可稽，是被告前揭所辯：伊戶籍自高雄
      縣鳳山市○村街四三巷十一號遷移至高雄縣鳳山市○○○路四七二號四樓，並
      非伊所為，也不知道戶籍遷移之事等語，尚屬有據。從而，被告之戶籍自高雄
      縣鳳山市○村街四三巷十一號遷移至高雄縣鳳山市○○○路四七二號四樓，既
      由高雄縣鳳山第二戶政事務所逕行將其戶籍地遷移，而非被告本人所為，亦非
      被告所得知悉，準此，自難認被告有何遷移居住處所而未向戶政機關申報之犯
      行。
（四）又被告於九十年六月間，雖設籍在高雄縣鳳山市○村街四三巷十一號，惟並未
      曾居住該址，業早經警通報為空戶列管一節，亦有前揭高雄縣鳳山市第二戶政
      事務所九十三年二月五日函所檢附之高雄縣警察局鳳山分局五甲派出所戶口查
      察通報單一紙在卷可參，另被告於前案（本院九十二年度簡字第四一０一號）
      偵查中曾經通緝，嗣於九十二年九月二十四日始經緝獲在案，此有偵訊筆錄影
      本可按（參九十二年度偵緝字第一八三六號卷），足見被告辯稱：伊自八十九
      年間起，在高雄市苓雅區（地址已忘記）租屋居住，至九十一年八月中旬，再
      搬至臺北縣土城市○○街七一號四樓，期間並未居住在高雄縣鳳山市○村街四
      三巷十一號等語，尚可採信。此外，並無其他事證足認被告於前案之妨害兵役
      經起訴或法院判決審理期間，明知居住處所已被遷移而未再申報之行為，依首
      揭規定說明，本件被告所為，尚與妨害兵役治罪條例第十條之構成要件不符，
      自難逕以妨害兵役治罪條例之罪責相繩。
（五）綜上所述，本案公訴人所舉之證據，尚不足以證明被告犯有妨害兵役治罪條例
      之犯行。此外，復查無其他積極證據足以證明被告確有公訴人所指之犯行，不
      能證明被告犯罪，依前揭說明，依法應諭知無罪之判決。
據上論斷，應依刑事訴訟法第四百五十二條第二項、第三百零一條第一項，判決如主
文。
本案經檢察官甲○○到庭執行職務。
中      華      民      國      九十三      年     四     月    十六    日
                                  臺灣高雄地方法院刑事第五庭
                                      審判長法官    李政庭
                                            法官    何秀燕
                                            法官    蘇雅慧
右正本證明與原本無異。
如不服本判決，應於判決送達後十日內，向本院提出上訴狀。
                                          書記官    林誠桂
中      華      民      國      九十三      年     四     月    十六    日
